臺灣臺東地方法院刑事判決　　　　　　　　　　　　　　九十二年度易字第二七號
　　公　訴　人　臺灣臺東地方法院檢察署檢察官
　　被　　　告　戊○○
　　　　　　　　丙○○
右列被告因詐欺案件，經檢察官提起公訴 (九十年度偵續字第七號)，本院判決如左
：
    主  文
戊○○、丙○○均無罪。
    理  由
一、本件公訴意旨略以：被告戊○○、丙○○係夫妻，被告丙○○為哲園股份有限公
    司（以下簡稱：哲園公司）之負責人。被告戊○○、丙○○於民國八十七年四月
    十一日，與雙聯建設股份限公司（以下簡稱：雙聯公司）之負責人甲○○訂定互
    易契約，約定由雙聯公司向哲園公司購買該公司之所有營業權及資產（含南投縣
    魚池鄉○○段六五四地號土地及其上二一三建號建物），價金新臺幣（下同）二
    億七千萬元，雙聯公司給付二千萬元充作價金，另以雙聯公司位於花蓮縣吉安鄉
    ○○段十三棟房屋（含基地持分及公共設施持分）計價一億一千九百五十六萬元
    抵充，其它則由雙聯公司於前揭不動產過戶後向銀行貸款清償。嗣後雙方均依約
    ：由甲○○交付二千萬元予戊○○及丙○○收受，前揭不動產亦已互相過戶移轉
    登記，履行互易完畢。詎嗣後被告戊○○、丙○○竟基於共同意圖為自己不法所
    有之犯意聯絡，於八十七年八月十七日，在臺東縣卑南鄉泰安村十九鄰五四三號
    之八，向甲○○佯稱願全數歸還二千萬元之價金、一百萬元之借款及利息一百六
    十萬元，要求將前開不動產再行互易，致甲○○不疑有他，收受被告戊○○、丙○○簽發交付之支票六紙、本票一紙後，將哲園公司及南投縣魚池鄉○○段六五
    四地號土地及其上二一三建號建物移轉登記予被告戊○○及丙○○。詎屆期本票
    、支票均遭退票，並已成為拒絕往來戶。甲○○遂向臺灣南投地方法院聲請對前
    開土地為抵押權之拍賣，被告戊○○、丙○○竟於拍賣進行前，向法院聲請供擔
    保停止執行，又以被告戊○○對哲園公司之債權聲請參與分配，甲○○始知受騙
    ，案經被害人甲○○提起告訴，因認被告二人涉犯而法第三百三十九條第一項之
    詐欺取財罪等語。
二、按犯罪事實應依證據認定之，無證據不得推定其犯罪事實；又不能證明被告犯罪
    或其行為不罰者，應諭知無罪之判決，刑事訴訟法第一百五十四條、第三百零一
    條第一項分別定有明文。次按，告訴人之告訴，係以被告受刑事訴追為目的，是
    其陳述是否與事實相符，仍應調查其他證據以資審認，最高法院五十二年台上字
    第一三００號亦著有判例。再按，刑法第三百三十九條第一項之詐欺取財罪之成
    立係以行為人意圖為自己或第三人不法之所有，以詐術使人將本人或第三人之物
    交付為要件，所謂以詐術使人交付，必須被詐欺人因其詐術而陷於錯誤，若其所
    用方法不能認為詐術，亦不致使人陷於錯誤，即不構成該罪，最高法院著有五十
    二年台上字第一三００號、四十六年台上字第二六０號等判例意旨可資參照。且
    此項詐欺取財罪必須行為人於行為之初即已意圖為自己不法之所有，以詐術使人
    交付財物，為構成要件，始足當之，若僅係事後給付有無瑕疵或給付不能之爭議
    ，尚難遽為詐欺有罪之推定。本件公訴意旨認被告二人涉犯詐欺罪嫌，無非係以
    告訴人甲○○指述及不動產買賣契約書、股份轉讓聲明書、哲園第二次協議書、
 解約協議書、臺灣南投地方法院八十八年度拍字第二一二號民事裁定及萬隆廣告
    企劃事業有限公司（以下簡稱：萬隆公司）合作經營合約、支票支出明細表為主
    要依據。訊據被告二人均堅詞否認有何詐欺取財之犯行，並以：渠等係於八十七
    年四月十一日，與雙聯公司簽訂互契約，嗣於八十七年八月間，因甲○○無法依
    照契約約定履行，故雙方解除契約，並約定八個月後返還甲○○訂金及利息共計
    二千二百六十萬元，然因哲園公司在八個月內無法賣出，所以支票跳票，無法償
    還，另被告二人向臺灣南投地方法院申請供擔保停止假執行之款項係向丁○○所
    借得，而哲園公司雖與萬隆公司簽訂合作經營契約並領得現金六百萬元及每月租
    金一百五十萬元，然該款項均用以清償哲園先前在外借款之利息，是被告二人並
    非有錢故意不還款，且被告戊○○當初係將其名下土地賣給哲園，惟因是家族企
    業故一直未主張債權等語置辯。
三、本院經查：
  (一)被告丙○○係哲園公司名義負責人，而被告戊○○則係哲園公司之實際負責人，
    被告二人於八十七年四月十一日與雙聯公司負責人甲○○簽訂不動產買賣合約，
    約定將哲園公司所有之座落南投縣漁池鄉○○段地號六五四號土地及地上物即門
    牌號碼南投縣漁池鄉○○路一六二之一號、建號二一三號建物（下稱：系爭房地
    ）及營利事業股權、公司存貨及生財器具與雙聯公司所有之座落花蓮縣吉安鄉○○段地號一○六七號基地上十三戶房屋、基地及公共設施互易，雙聯公司於訂定
    契約同時給付訂金二千萬元，並保證於上開房地過戶與哲園公司後，哲園公司以
    之向銀行申請貸款，必可貸得八千萬元以上，另雙方如任何一方有違約不願承買
    或不履約交付價款，或因可歸責於任何一方之事由，致不能依約付款時，經催告
    後，已付之訂金由他方沒收，作為違約金，而土地、房屋即任由原所有權人另售
    他人，雙方嗣依約移轉房地完畢等情，業據告訴人甲○○於偵查中陳述明確，並
    有不動產買賣契約書一紙在卷足憑。
  (二)然雙聯公司所移轉予哲園公司之前開十三筆房地，無法依約貸得八千萬元，並經
    哲園公司多次催告未果，於八十七年八月十七日，經由雙方友人劉豐銘（原名己○○）之斡旋在臺東縣卑南鄉泰安村十九鄰五四三號之八簽訂解約協議書乙節，
    業據證人劉豐銘於本院調查時，就其為何出面調解被告二人與告訴人及調解過程
    證稱：「雙聯本身的困難是因為當時他是股東制，雙聯本身是蓋房子的，房子蓋
    好後分給股東，甲○○已以他拿到的房子去跟哲園交易，其他股東看到甲○○已
    經拿到房子就立刻去交易，認為他的部分賣掉，就把房子其他證件壓住，我當時
    也有出面把證件拿到交給哲園登記，後來因為股東間產生問題，房子的後續問題
    就沒有辦法解決，結果雙方要打官司，我認為打官司要拖延幾年，而且好朋友也
    會變成壞朋友，我才會出來調解」等語明確，並有哲園公司致雙聯公司之存證信
    函及解約協議書在卷可稽，足證本件實係因雙聯公司無法依原簽立之契約履行，
    雙方始再簽立解約協議書。
  (三)而依該解約協議書內容觀之，被告丙○○承諾將先前告訴人所交付之訂金二千萬
    元及借支一百萬元返還之，另約定於八個月後清償，故再加上利息一百六十萬元
    ，故合計應給付告訴人二千二百六十萬元，並以開立發票人為戊○○、發票日期
    為八十八年四月十日，金額總計二千二百六十萬元之支票六紙及發票人為哲園公
    司，金額為二千一百萬元，發票日為八十八年四月十日之本票一紙交付予告訴人
    以為保證，且為擔保前開債務之履行，被告吳美惠並將哲園公司所有之系爭房地
    設定抵押權予雙聯公司，設定金額為二千三百萬元，另於解約協議書上亦載明系
    爭房地現另設有第一、第二順位抵押權予彰化銀行及中租公司，是被告二人就前
    開應返還予告訴人之款項，除哲園公司所簽立之金額二千一百萬元之本紙外，另
    提出被告戊○○開立，金額共計二千二百六十萬元之支票六紙，並將系爭房地設
    立超過告訴人債權之抵押權與告訴人，且就系爭房地之產權狀況，亦揭示甚為清
    楚。另就被告二人所開立支票、本票日期為何為八十八年四月十日乙節，亦據證
    人劉豐銘證稱：「（問：當時為何約定被告是在八個月後才返還訂金？）答：因
    為楊先生沒有辦法馬上還訂金，他要賣哲園就是因為在銀行借了很多錢，當初約
    定八個月是他們雙方協商的」及「（問：這個八個月你有沒有居間去協商？）答
    ：我不參與他們還錢，雙方協調就按照他們的意思，八個月也是當初被告預計到
    時候可以還」等語明確，足證被告二人於簽立解約契約書時已明白告知告訴人渠
    等必須耗費一段時間將哲園公司出賣後方能償還前揭款項，而告訴人本身亦係從
    事不動產買賣，非全無社會經驗之人，必經一定之評估，方同意被告二人開立八
    個月後兌現之支票，是堪認被告二人與告訴人簽立解約協約書時就渠等之經濟能
    力欠佳乙節，亦陳述甚明。
  (四)綜合上情以觀，本件係因告訴人無法履行原不動產買賣契約而起，如依被告與告
    訴人原所簽訂之不動產買賣契約約定，被告丙○○既已寄發存證信函催告告訴人
    履約未果，其大可直接沒收告訴人前所交付之訂金二千萬元，且就哲園公司之土
    地亦可另售他人，實無需大費周章，千里迢迢自南投到臺東與告訴人簽立和解契
    約，是告訴人指稱：被告二人係借由簽立和解契約，以此方式騙回哲園公司之房
    、地乙節，顯不足採。再者，本件被告二人係提供開立二種票據交付予告訴人，
    除哲園公司外，另亦開立被告戊○○之個人票，二者合計超過四千萬元，遠超過
    被告二人承諾返還告訴人之二千二百六十萬元，相當於提供雙重保障與告訴人，
    況本件實係雙聯公司與哲園公司之買賣糾紛，如被告二人自始即無還款之意，其
    大可僅開立發票人為哲園公司之本票即可，又豈會開立被告戊○○名義之支票，
    並於跳票後背負其個人信用欠佳之不良紀錄？且被告丙○○非但將哲園公司所有
    之房、地設定抵押權與告訴人，且所設定之金額，更超過被告丙○○約定返還予
    告訴人之金額，是若被告自始即欲詐欺告訴人，又豈會設定高於其債權之抵押權
    予告訴人？故被告辯稱其於簽立解約協議書時並無詐欺告訴人之意圖乙節，足堪
    採信。
  (五)至公訴意旨以：被告二人所開立之票據嗣後無法依約兌現，告訴人遂向臺灣南投
    地方法院聲請拍賣系爭房地之際，被告二人竟聲請供擔保准予停止執行，且被告
    戊○○並以對哲園公司之債權聲請參與分配，另哲園公司嗣於八十七年十一月五
    日與萬隆公司簽立合作經營契約，哲園公司收取保證金六佰萬元，並約定租金每
    月一百五十萬元，共計五年，被告二人收有大筆現金，卻不願返還告訴人等情，
    推斷被告二人於簽立和解協約書時即有詐欺告訴人之意圖。然：
  (1)被告二人於與告訴人簽立解約協議書後，分於八十七年十月與十一月間，與萬隆
    公司、太平洋渡假村簽立合作契約，此為告訴人及被告所不爭執，惟事後均因細
    故告吹，足認被告二人與告訴人簽立解約協議書後，確有積極尋找買主，欲出售
    哲園公司以清償前揭債務，惟因時機欠佳，故未成功，是被告二人辯稱：係因哲
    園公司未賣掉，無法取得現金，故所開立票據才跳票乙節，應值採信。
  (2)訊之被告二人於本院審理時均供陳：因為丁○○很喜歡哲園，不希望哲園被賣掉
    ，所以供擔保之二千一百萬元係丁○○主動借他們的，聲請狀也是丁○○所寫的
    ，告訴人亦已經領走二千一百萬元等語，而依丁○○於九十一年九月向臺灣新竹
    地方法院檢察署所提出之陳情書亦載明：確曾借予被告二人二千六百萬元，其中
    二千一百萬元已由告訴人領走等語，足證被告二人前揭所述屬實。是既然被告二
    人用以供擔保之款項，係丁○○本於私人情誼借貸，且借款時間係於系爭土地即
    將拍賣之際，自非被告二人於借貸之初即可預見。
  (3)至被告戊○○於告訴人聲請拍賣系爭房地時，主張伊對於系爭房地有債權，並參
    與分配乙節，為被告戊○○所不否認，並有臺灣南投地方法院八十九年度促字第
    一六一九號及八十九年度促字第八四○號裁定各一紙在卷足憑，訊之被告戊○○
    於本院審理時陳稱：「（問：哲園公司有無欠你錢？）答：有，哲園的地是我的
    名字，是我賣給哲園的，我只是哲園公司公司裡的一個股東」及「（問：當時你
    們要跟雙聯公司簽訂互易的時候有沒有講到你對哲園的債權？）答：沒有，我是
    認為家族的企業，所以沒有主張這個債權，是後來雙方和解完後解除契約後，一
    年後要拍賣哲園，我認為損失很大，才出面主張這個債權」等語明確，由被告戊○○之供述可之，哲園為其一手創立，且為家族企業，對之自有深厚之情感，故
    於哲園公司即將遭甲○○拍賣之際，被告戊○○實係因不甘損失，方出面主張其
    對哲園公司有債權存在，辜不論被告戊○○對哲園公司之債權是否屬實，然被告
    戊○○既係於哲園公司之房、地即將遭拍賣之際，因心有未甘，方萌生主張債權
    之意，是自非屬被告戊○○於與告訴人商談和解事宜之際，即欲以此方式詐欺告
    訴人。
  (4)另哲園公司於八十七年十一月五日確與萬隆公司簽立合作經營合約，萬隆公司並
    給付六百萬元之保證金，及每月一百五十萬元之租金，有哲園名流會館合作經營
    合約書一紙在卷足憑，而就前揭所得款項究如何花用乙節，訊之被告丙○○於本
    院審理時陳稱：「（問：總共收了幾個月的租金？）答：大概收了半年」、「（
    問：收的租金哪裡去了？）當初收的租金都是開支票，萬隆開的支票就直接交給
    彰化銀行繳利息」及「（問：你們當初收的告訴人的訂金哪裡去了？）答：那時
    候欠銀行利息，收的訂金差不多都是繳給彰化銀行及中租」等語明確，參酌哲園
    公司所有的系爭房地，分別設有第一、第二順位抵押權與彰化銀行及中租迪和公
    司，金額分別為一億二千萬及二千四百萬元，此有臺灣南投地方法院民事執行處
    於八十八年八月九日以八十八年度執平字第二四八六號通知及告訴人所提之被告
    二人（含哲園公司）不動產被查封或禁止處分、他項權利設定等一覽表各一紙在
    卷足憑，所設定抵押權之金額甚鉅，是每月所需繳納之利息動輒上百萬元，是被
    告二人前揭所辯，當值採信。
  (六)綜上所述，被告二人於簽立解除契約書之初，既無施用詐術之行為，復無預有不
    為清償之不法意圖，縱事後未能如期給付款項，亦僅屬事後債務不履行之民事問
    題，應另循民事訴訟程序救濟，尚難僅以告訴人上開之指訴，遽令被告二人負詐
    欺之罪責，是其涉有公訴意旨所稱之詐欺犯行，尚屬無從證明。此外，復查無其
    他積極證據足認證明被告楊錫榮有何詐欺之犯行，依照前開之說明，自應為被告
    無罪之諭知。
四、至臺灣南投地方法院檢察署於九十二年八月二十八日以九二投檢榮紀和字第一六
    三五五號移送併辦被告戊○○犯詐欺案件（九十二年度偵字第二二一二號），因
    本件起訴部分既經諭知被告戊○○無罪，則該併辦部分自不生審判不可分之關係
    ，是本件起訴之效力即不及於該移送併辦部分，本院自不得併予審究，應退由原
    檢察官另行依法處理。
據上論斷，應依刑事訴訟法第三百零一條第一項，判決如主文。
本案經檢察官乙○○到庭執行職務
中      華      民      國     九十三    年      九     月    二十四    日
                           臺灣臺東地方法院刑事第三庭
                                      審判長法  官  楊力進
                                            法  官  范乃中
                                            法  官  柯姿佐
右正本證明與原本無異。
如不服本判決，應於判決送達後十日內向本院提出上訴狀。（須附繕本）
「切勿逕送上級法院」
                                            書記官  蘇美琴
中      華      民      國     九十三    年      九     月    二十四    日
